【裁判字號】    96,重家上,21
【裁判日期】    970227
【裁判案由】    離婚等
【裁判全文】
臺灣高等法院民事判決                96年度重家上字第21號
上  訴  人  乙○○
被上 訴 人  甲○○
訴訟代理人  林添進律師
            柴健華律師
上列當事人間離婚等事件，上訴人對於中華民國96年10月9日臺
灣板橋地方法院96年度婚字第1003號第一審判決提起上訴，本院
於97年2月13日言詞辯論終結，判決如下：
    主      文
上訴駁回。
第二審訴訟費用由上訴人負擔。
    事實及理由
一、被上訴人主張：伊與上訴人於民國（下同）72年1月11日結
    婚，婚後育有子女黃于馨、黃佩柔、黃珊瑛等3人。詎上訴
    人於88年間，無故攜同3名子女自兩造設於臺北縣三重市○
    ○街220巷18號2樓之住處離家出走，搬至其位於雲林縣虎尾
    鎮○○路342巷13號之娘家居住，經伊請求返家後，仍未獲
    置理，因認上訴人無故拒絕履行夫妻同居義務，乃向原審提
    起履行同居之訴，經原審以95年度家調字第2084號調解程序
    進行調解，並經兩造合意而成立調解，上訴人願意於96年4
    月20日前返回台北縣三重市○路○街136巷20號2樓與伊同居
    在案，惟上訴人迄今仍未返家與伊共同生活，不履行同居之
    義務，又無不能同居之正當理由，顯係惡意遺棄伊，現仍在
    繼續狀態中，而依民法第1052條第1項第5款惡意遺棄在繼續
    狀態中之規定，請求判決准許兩造離婚。
二、上訴人則以：伊於70年間與被上訴人結婚，婚後育有女兒3
    人，但被上訴人成天游手好閒，屢因繳不出房租而無固定住
    所，伊只好至醫院從事看護工作養活子女，而兩造原設籍於
    三重市之房屋，亦因房東催趕而搬家，被上訴人亦拿新台幣
    （下同）1萬元給女兒搬至伊娘家即雲林縣虎尾鎮○○路342
    巷13號，伊並遵照公婆生前指示，照顧黃家二房3個女兒，
    如今是被上訴人惡意遺棄伊，而非伊遺棄被上訴人。且被上
    訴人以伊未依其住所履行同居義務為由訴請離婚，但被上訴
    人於原審並未提出證據證明何以其住所為唯一履行同居義務
    之地？而被上訴人對於家庭生活費用不為分擔，置伊及兩造
    共同所生子女於生活及學業無以為繼之困境，伊於台北無法
    覓得適當之工作藉以顧家餬口，僅能暫時回雲林娘家，藉由
    販賣麵食，填飽肚皮及供子女完成學業，非無正當理由。且
    伊自己罹患心臟病，而父親廖顯榮亦於96年5月21日發生車
    禍，伊須負責照料無法依調解契約所定於96年4月20日前返
    回台北履行同居義務。且被上訴人曾揚言若伊回家履行夫妻
    義務，將毆打伊，伊之恐懼非言語所能形容，況被上訴人亦
    曾恐嚇欲把女兒賣掉，致伊不敢與被上訴人同住，確有不能
    同居之正當理由，被上訴人無權請求離婚等語，資為抗辯。
三、本件經原審判決准被上訴人與上訴人離婚。上訴人不服提起
    上訴，聲明為：（一）原判決廢棄。（二）上開廢棄部分，
    被上訴人在第一審之訴駁回。被上訴人則聲明：上訴駁回。
四、本件被上訴人主張兩造於72年1月11日結婚，現婚姻關係仍
    存續中。而上訴人於89年8月28日將戶籍遷至雲林縣虎尾鎮
    ○○路342巷13號，與上訴人分居迄今。且被上訴人前曾向
    原審提起履行同居之訴，經原審95年度家調字第2084號成立
    調解，上訴人表明願意於96年4月20日前返回台北縣三重市
    ○路○街136巷20號2樓與被上訴人同居等事實，業已提出調
    解成立筆錄、戶籍謄本（以上均影本）為證（見原審卷第5
    至7頁），並經證人陳祈鑫於原審審理中證述甚詳（見原審
    卷第20至21頁），上訴人就此亦不爭執，自堪認為真實。而
    上訴人另以上開情詞置辯，則本件所應審酌之重點，在於上
    訴人是否惡意遺棄被上訴人在繼續狀態中？及上訴人抗辯有
    不能同居之正當理由，是否可採？茲分別判斷如下：
（一）上訴人雖辯稱被上訴人曾揚言毆打伊，及曾恐嚇欲把女兒
      賣掉，致其等不敢回被上訴人住所同居等語，為被上訴人
      所否認，而上訴人復不能舉證以實其說，自非可信。另上
      訴人辯稱係因被上訴人付不出房租遭房東催趕搬家而無固
      定住所，而係被上訴人自己付款予伊及女兒搬至娘家居住
      ，及賺錢養育照料女兒等語，惟上開情節均屬發生於前案
      調解成立前之情事，而調解成立既與確定判決具有同一效
      力，上訴人自不應復再以調解成立前之事由作為拒絕依調
      解履行同居義務之理由。又上訴人另辯稱伊自己患有心臟
      病，且其必須照料因車禍受傷之父，亦無法履行同居義務
      云云，並提出其自己及其父廖顯榮之診斷證明書為證（見
      本院卷第46、47頁），惟上訴人即使患病亦非不能北上與
      被上訴人同居，並在同居地之醫療院所就診，上訴人以此
      為由拒絕同居，顯屬無據。又其父之診斷證明書雖記載：
      「左足壓砸傷皮膚缺損大腳趾趾骨骨折脫臼甲床傷害合併
      交感神經萎縮症候群，第二蹠骨骨折，右髖部挫傷瘀」、
      「病人於民國96年5月21日從急診入院，手術鋼釘固定植
      皮手術，於民國96年6月29日出院，共住40日改門診」等
      語（見本院卷第46頁），惟依其診斷證明所載就診日期，
      已在其依調解承諾履行同居義務之期限96年4月20日之後
      ，顯非其不能如期前往同居之理由。且依證明書所載傷勢
      ，係屬足部皮膚及腳趾受傷，並已施行鋼釘固定植皮手術
      ，嗣後僅門診追蹤即可，顯亦非至必須有人長期在旁照顧
      之程度，則依其情形尚難作為其不依調解履行同居義務之
      正當事由。
（二）按調解成立者，與訴訟上和解及確定判決有同一之效力，
      民事訴訟法第380條第1項、第416條第1項後段定有明文。
      且夫妻互負同居之義務，為民法第1001條前段所明文規定
      ，夫妻之一方於同居之訴判決確定後，仍不履行同居義務
      ，在此狀態繼續存在中，而又無不能同居之正當理由者，
      即應認為有民法第1052條第1項第5款之判決離婚事由，最
      高法院49年臺上字第1233號判例意旨亦言之甚明。本件上
      訴人既於原審96年4月4日以95年度家調字第2084號調解程
      序中經兩造合意而成立調解，上訴人並表明願意於96年4
      月20日前返回台北縣三重市○路○街136巷20號2樓與被上
      訴人同居，依法該調解即與履行同居確定判決有同一效力
      ，上訴人原應依該調解合意履行與被上訴人於上址同居之
      義務，則其辯稱上開約定處所並非唯一得履行同居義務之
      地，顯非可採。本件上訴人既無不能依調解條件履行同居
      之正當理由，而仍迄未履行，則上訴人不僅有違背同居義
      務之客觀事實，亦有拒絕同居之主觀情事，足認上訴人係
      以惡意遺棄被上訴人，且在繼續狀態中。從而，被上訴人
      依民法第1052條第1項第5款之規定，訴請判決與上訴人離
      婚，即屬正當，應予准許。
五、綜上所述，被上訴人主張上訴人未依調解履行同居義務，係
    屬惡意遺棄被上訴人，且在繼續狀態中為可採，而上訴人所
    辯均無可取。則被上訴人依民法第1052條第1項第5款，請求
    准予離婚為有理由，應予准許。原審依被上訴人聲明判決准
    予離婚，於法並無不合。上訴意旨指摘原判決不當，求予廢
    棄改判，為無理由，應予駁回。
六、據上論結，本件上訴為無理由，依民事訴訟法第449條第1項
    、第78條，判決如主文。
中    華    民    國    97    年    2    月    27    日
                  民事第14庭
                        審判長法  官  張  蘭
                              法  官  袁靜文
                              法  官  黃麟倫
正本係照原本作成。
如不服本判決，應於收受送達後20日內向本院提出上訴書狀，其
未表明上訴理由者，應於提出上訴後20日內向本院補提理由書狀
（均須按他造當事人之人數附繕本）上訴時應提出委任律師或具
有律師資格之人之委任狀；委任有律師資格者，另應附具律師資
格證書及釋明委任人與受任人有民事訴訟法第466條之1第1項但
書或第2項（詳附註）所定關係之釋明文書影本。
中    華    民    國    97    年    2     月    27    日
                              書記官  王敬端
附註：
民事訴訟法第466條之1（第1項、第2項）：
對於第二審判決上訴，上訴人應委任律師為訴訟代理人。但上訴
人或其他法定代理人具有律師資格者，不在此限。
上訴人之配偶、三親等內之血親、二親等內之姻親，或上訴人為
法人、中央或地方機關時，其所屬專任人員具有律師資格並經法
院認為適當者，亦得為第三審訴訟代理人。


司法院資訊處製作；財團法人民間司法改革基金會備份。
